【裁判字號】    99,訴緝,59
【裁判日期】    990730
【裁判案由】    偽造有價證券等
【裁判全文】
臺灣臺中地方法院刑事判決              99年度訴緝字第59號
公  訴  人  臺灣臺中地方法院檢察署檢察官
被      告  甲○○原名江淑雲.
指定辯護人  本院公設辯護人  丁○○
上列被告因偽造有價證券等案件，經檢察官提起公訴（83年度偵
字第11029、11154號、11159號），本院判決如下：
    主    文
甲○○連續意圖供行使之用，而偽造有價證券，處有期徒刑壹年
拾月，緩刑肆年。偽造如附表所示之支票參紙，均沒收。
    犯罪事實
一、甲○○（原名江淑雲）在外舉債甚多，於民國83年4、5月間
    ，利用暫住在臺中縣大里市○○路19巷11號其母丙○○住處
    之機會，意圖供行使之用，基於偽造有價證券之概括犯意，
    未經丙○○之同意，連續竊取丙○○所有之華南商業銀行台
    中民族路分行空白支票 3紙（竊盜部分不另為免訴之諭知，
    詳如後述）後，填載金額及發票日（偽造支票之票號、發票
    日、金額，詳如附表所示），再盜用丙○○印章蓋於支票發
    票人欄及金額欄上，於偽造完成之隔日或 1星期後，分別交
    付姓名不詳之債權人而行使之。嗣甲○○於 83年6月28日向
    臺灣臺中地方法院檢察署檢察官自首前開偽造支票之情，並
    表明願意接受裁判之意，因而查悉上情。
二、案經甲○○自首及丙○○訴由臺灣臺中地方法院檢察署檢察
    官偵查起訴。
    理    由
壹、有罪部分：
一、按被告以外之人於審判外之陳述雖不符刑事訴訟法第 159條
    之 1至之4等4條之規定，而經當事人於審判程序同意作為證
    據，法院審酌該言詞陳述或書面陳述作成時之情況，認為適
    當者，亦得為證據；當事人、代理人或辯護人於法院調查證
    據時，知有刑事訴訟法第159條第1項不得為證據之情形，而
    未於言詞辯論終結前聲明異議者，視為有前項之同意，同法
    第159條之5定有明文。立法意旨在於傳聞證據未經當事人之
    反對詰問予以核實，原則上先予排除。惟若當事人已放棄反
    對詰問權，於審判程序中表明同意該等傳聞證據可作為證據
    ；或於言詞辯論終結前未聲明異議，基於尊重當事人對傳聞
    證據之處分權，及證據資料愈豐富，愈有助於真實發見之理
    念，且強化言詞辯論主義，使訴訟程序得以順暢進行，上開
    傳聞證據亦均具有證據能力。本件以下所引之言詞及書面陳
    述，業於本院審理時予以提示並告以要旨，各經檢察官、辯
    護人及被告等人表示意見，當事人或辯護人已知該等陳述乃
    傳聞證據，均未於言詞辯論終結前對該等證據內容異議，依
    上開規定，本院審酌該等證據作成時，並無人情施壓或干擾
    ，亦無不當取供之情形，認為以之作為本案之證據亦屬適當
    ，是該等證據自均具有證據能力，合先敘明。
二、訊據被告甲○○於本院審理時固坦承如附表編號一、三之支
    票為其所簽發，惟矢口否認其有上開偽造支票之犯行，辯稱
    ：本件 3紙支票都是伊母親拿給伊用的，印章也是伊母親拿
    出來蓋的。當時伊被綁架，為了小孩安全，被放回來時才去
    自首，以求自保，伊母親告伊，也是為了保護伊云云。惟查
    ：被告於 83年6月28日向臺灣臺中地方法院檢察署檢察官自
    首稱：伊為了支付利息給金主，偷了伊媽媽 3張支票，1張9
    萬元，1張4萬7千元，1張80萬元，並偷蓋伊媽媽印章開給金
    主等語，核與證人即被告之母丙○○於 83年7月14日偵查時
    指稱：被告夫妻回來借住，支票及印章放在抽屜，被告就自
    己偷開等語，及於83年11月22日於本院訊問時證稱：伊以前
    做生意，支票戶頭裡有錢，被告當時住在伊家裡，可以拿到
    伊支票及印章，被告拿支票及蓋印章未經伊同意，被告事後
    才告訴伊，說她用伊支票的事情等語相符，並有支票正反面
    影本2紙及華南商業銀行台中分行99年7月16日華中存字第09
    9298號函 1份在卷可稽，足徵被告上開自首內容與事實相符
    ，堪予採信。至證人丙○○雖於本院審理時翻異前詞，改稱
    ：本件 3紙支票是伊拿給被告使用的，不是被告偷開的。伊
    沒有讀書，不會開立支票。當初有人拿木炭放伊門口，說如
    果伊不告被告的話，要放火燒伊房子，伊才去提告云云，不
    僅與其先前所述迥然不同，亦與被告自首內容及於99年3 月
    8日準備程序供稱：本件3紙支票是伊母親寫好、蓋章後拿給
    伊的等情不符。況證人丙○○於本院審理時陳稱：有人告知
    如不告被告的話，要放火燒伊房子，亦與社會常情不符。是
    證人丙○○翻異之詞，顯係迴護被告，不足採信。本件事證
    明確，被告之犯行堪予認定，應依法論科。
三、新舊法比較部分：
  (一)按被告行為後，94年2月2日修正公布之刑法，業於95年7月1
    日施行，新刑法第2條第1項之規定，係規範行為後法律變更
    所生新舊法律比較適用之準據法，於新刑法施行後，應適用
    新刑法第2條第1項之規定，為「從舊從輕」之比較。
  (二)刑法第56條原規定：「連續數行為而犯同一之罪名者，以一
    罪論。但得加重其刑至2分之1。」，被告行為後，新修正刑
    法已刪除第56條連續犯之規定，此刪除雖非犯罪構成要件之
    變更，但顯已影響行為人刑罰之法律效果，自屬法律有變更
    。本件被告如犯罪事實欄所示 3次偽造有價證券行為，依行
    為時之舊法，僅論以一罪，並得加重其刑至2分之1；而依裁
    判時之新法，被告前開犯行，即須分論併罰，是比較新、舊
    法之結果，自以被告行為時之法律，較有利於被告。
  (三)修正後刑法第33條第5款規定「罰金：新臺幣1千元以上，以
    百元計算之」，與修正前刑法第33條第5款規定「罰金：1（
    銀）元以上」相較，刑法分則中關於有罰金刑之規定者，於
    修正前最低度之法定刑係銀元1元即新臺幣3元，而於修正後
    則係新臺幣 1千元，比較修正前後之規定，修正後之規定並
    未有利於被告。
  (四)刑法施行法增訂第1條之1，於95年6月14日公布，並於同年7
    月1日施行；考其立法理由，係為因應 94年2月2日修正公布
    、95年7月1日施行之刑法施行後，依刑法總則第 33條第5款
    規定，罰金貨幣單位已改為新臺幣，是以分則編各罪所定罰
    金之貨幣單位，自應配合上開規定修正，為使罰金數額趨於
    一致，避免衍生新舊法比較適用問題，以緩和實務適用法律
    之衝擊，於不變動罰金數額之前提下，而為制定，換言之，
    刑法施行法第1條之1係在替代罰金罰鍰提高標準條例部分條
    文，與適用罰金罰鍰提高標準條例之結果相同，對於被告而
    言並不發生有利或不利之問題，僅係將貨幣單位由銀元改為
    新臺幣，並非法律變更刑度之條文，當無須就新舊法比較適
    用（臺灣高等法院暨所屬法院95年法律座談會刑事類提案第
    16至19號研討結果可資參照）。
  (五)刑法第62條關於自首減刑之規定，由「減輕其刑」之「必減
    」，修正為「得減輕其刑」之「得減」。本件犯罪及自首均
    在刑法修正前，刑法修正後，自應依刑法第2條第1項之規定
    ，適用最有利於被告之修正前刑法第62條，必減其刑。
  (六)按「犯罪在刑法新法施行前，新法施行後，緩刑之宣告，應
    適用新法第74條之規定。」最高法院95年5月23日刑事庭第8
    次會議決議第 7點可資參照。故本案緩刑部分應適用新法第
    74條之規定。
四、核被告所為，係犯刑法第201條第1項之偽造有價證券罪。被
    告盜用印章之行為，為偽造有價證券之部分行為；而行使偽
    造有價證券之低度行為，亦為偽造有價證券之高度行為所吸
    收，均不另論罪。被告行使偽造有價證券使人交付財物，其
    詐欺取財，係屬偽造有價證券行為之內容，不另成立詐欺罪
    。被告先後 3次偽造支票之行為，時間緊接，所犯罪名相同
    ，顯係基於概括之犯意為之，為連續犯，依修正前刑法第56
    條之規定以一罪論，並加重其刑。再查被告係於 83年6月28
    日向臺灣臺中地方法院檢察署檢察官自首，告訴人丙○○係
    於83年 6月29日始向臺灣臺中地方法院檢察署提出告訴，有
    臺灣臺中地方法院檢察署申告單及告訴狀各 1份在卷足憑，
    故被告符合自首之要件，應依修正前刑法第62條規定減輕其
    刑。本件被告之刑有加重及減輕，應先加後減之。爰審酌被
    告因在外舉債，竟擅自偽造其母之支票 3紙，持以交付債權
    人，使其母受有損害，於本院審理時復否認犯行，飾詞卸責
    ，誠屬可議，惟被告於83年間主動向檢察官自首，且告訴人
    即其母於本院審理時亦表示不告被告了等一切情狀，量處如
    主文所示之刑，以示懲儆。末查被告素行良好，並無不良刑
    案紀錄，此有臺灣高等法院被告前案紀錄表在卷可稽，考量
    告訴人已不追究被告刑責，被告經此教訓，當能知所警惕，
    信無再犯之虞，本院認所宣告之刑以暫不執行為適當，爰依
    刑法第 74條第1項第1款之規定，併予宣告緩刑4年，以勵自
    新。偽造如附表所示之支票 3紙，不問屬於犯人與否，應依
    刑法第205條規定宣告沒收。
乙、不另為免訴諭知部分：
一、公訴意旨另以：被告甲○○基於概括之犯意，自78年間起至
    83年 5月31日止，乘人急迫貸以金錢，取得每新臺幣（下同
    ）10萬元月利6千元之與原本不相當之利息，嗣於82年7月間
    被人倒債3200萬元，其明知已週轉不靈，於 83年4月10日至
    同年月10日住在臺中縣大里市○○路19巷11號其母丙○○住
    處，竟盜用其母如附表所示之華南商業銀行台中民族路分行
    支票 3紙。更打電話恐嚇其母稱：如不將房屋過戶給債權人
    ，將放火燒毀云云，使丙○○心生畏懼，不敢住在家裡。又
    於 83年5月20日，在臺中市○○路窗外咖啡廳，以支票為擔
    保，向乙○○詐騙25萬元，乙○○不疑有他如數借予，嗣支
    票不能兌現，乙○○始知受騙。因認被告涉有刑法第 344條
    重利、第320條第 1項竊盜、第305條恐嚇、第339條第1項詐
    欺等罪嫌。
二、按又按時效已完成者，應諭知免訴之判決，刑事訴訟法 302
    條第 2款定有明文。又按牽連犯追訴權時效，在各個犯罪間
    各自獨立，不相干連，應分別計算。牽連犯之輕罪，如追訴
    權時效已完成，而重罪部分仍應諭知科刑時，應於判決內說
    明輕罪部分因屬裁判上一罪不另諭知免訴之理由，最高法院
    69年台上字第4917號判例可資參照。
三、再按行為後法律有變更者，適用行為時之法律，但行為後之
    法律有利於行為人者，適用最有利於行為人之法律，為95年
    7月1日修正施行之刑法第2條第1項所明定。復按追訴時效期
    間之長、短，關係是否行為人受到刑事追訴或處罰，追訴權
    時效完成者，應依刑事訴訟法第302條第2款規定諭知免訴，
    而免訴判決為實體判決，因此關於追訴時效期間之修正，應
    屬實體刑罰法律變更，而有刑法第2條第1項之適用（最高法
    院24年7月民刑庭總會決議〈二〉參照）。查 95年7月1日修
    正施行之刑法第80條第1項，與修正前刑法第80條第1項關於
    追訴權時效期間之規定不同，修正後刑法所定時效期間較長
    ，表示行為人被追訴之期限較久，自屬對行為人不利，經比
    較新舊法結果，以修正前刑法第 80條第1項較有利於行為人
    ，是本件關於追訴權時效，自應適用修正前刑法第 80條第1
    項之規定。而關於追訴權時效之停止進行及其期間、計算，
    亦應一體適用修正前刑法第83條之規定，先此敘明。
四、查被告上開所犯刑法第344條重利、第 320條第1項竊盜、第
    305條恐嚇、第 339條第1項詐欺等罪，最重本刑分別為有期
    徒刑1年、5年、2年、5年，依修正前刑法第80條第1項第2款
    、第3款規定，其追訴權期間各為5年及10年。依同法第83條
    第1項、第3項規定，因被告逃亡審判程序不能開始或繼續而
    停止進行，應扣除上項追訴期間4分之1。本件上開犯罪時間
    係於 83年4、5月間，通緝發布日為84年1月10日，開始偵查
    日為 83年6月27日，經就上述各項期間加總計算後，本件被
    告所犯重利、竊盜、恐嚇、詐欺等罪之追訴權時效均業已完
    成。依前揭說明，本件就上開部分本應諭知免訴之判決，惟
    因上開重利、竊盜、恐嚇、詐欺等罪，公訴人認與論罪科刑
    之偽造有價證券重罪，有修正前牽連犯之裁判上一罪關係，
    故就上開部分不另為免訴之諭知，併此敘明。
據上論斷，應依刑事訴訟法第299條第1項前段，刑法2條第1項前
段、修正前第56條、第201條第1項、修正前第62條前段、第74條
第1項第1款、第205條，刑法施行法第1條之1第1項、第 2項前段
，判決如主文。
本案經檢察官富鈞到庭執行職務
中    華    民    國    99    年    7     月    30    日
                  刑事第五庭    審判長法  官  張靜琪
                                      法  官  丁智慧
                                      法  官  莊嘉蕙
以上正本證明與原本無異。
如不服本判決應於收受判決後10日內向本院提出上訴書狀，並應
敘述具體理由；其未敘述上訴理由者，應於上訴期間屆滿後20日
內向本院補提理由書（均須按他造當事人之人數附繕本）「切勿
逕送上級法院」。
                                      書記官  王嘉麒
中    華    民    國    99    年    7     月    30    日
附表
┌──┬─────┬────┬───────┬─────────────┐
│編號│   票號   │ 發票日 │金額（新臺幣）│          備註            │
├──┼─────┼────┼───────┼─────────────┤
│ 一 │ 0000000  │83.5.17 │    9萬元     │     83年5月17日兌付      │
├──┼─────┼────┼───────┼─────────────┤
│ 二 │ 0000000  │  不詳  │    80萬元    │     83年8月17日退票      │
├──┼─────┼────┼───────┼─────────────┤
│ 三 │ 0000000  │83.5.3  │   4萬7千元   │     83年5月7日兌付       │
└──┴─────┴────┴───────┴─────────────┘
附錄論罪科刑法條
中華民國刑法第201條
意圖供行使之用，而偽造、變造公債票、公司股票或其他有價證
券者，處3年以上10年以下有期徒刑，得併科3千元以下罰金。
行使偽造、變造之公債票、公司股票或其他有價證券，或意圖供
行使之用，而收集或交付於人者，處1年以上7年以下有期徒刑，
得併科3千元以下罰金。

司法院資訊處製作；財團法人民間司法改革基金會備份。
